Inventaris van de archieven van het Nederlands Land-Comité-Aall [1921-1924]; Nederlands Comité tot Onderzoek van de Oorzaken van de Wereldoorlog [1924-1937], (1910) 1921-1937 (1960)
Nationaal Archief, Den Haag
Nederlands Comité Onderzoek Oorzaken Wereldoorlog
Nederland Comité Onderzoek Oorzaken Wereldoorlog
1910-1960
merendeel 1921-1937
I23361
1.00 meter; 97 inventarisnummers.
Normale geschreven, getypte en gedrukte documenten, geen bijzondere handschriften.
Nationaal Archief, Den Haag
Nederlands Land-Comité-Aall
Nederlands Comité tot Onderzoek van de Oorzaken van de Wereldoorlog
Het archief van het Nederlandsch Land-Comité en Nederlands Comité tot Onderzoek van de Oorzaken van de Wereldoorlog over de jaren 1921-1937 bevat onder meer naamlijsten van buitenlandse sympathisanten, correspondentie met de Central Commission naar aanleiding van de oprichting van een Nederlands Comité, en publicaties van onderzoek naar de internationale betrekkingen kort voor het uitbreken van de (Eerste) Wereldoorlog.
Archiefvorming
Geschiedenis van de archiefvormer
Oprichting, afscheiding en opheffing.
In februari 1920 werd in Christiania naar het plan van de Noor dr Herman Harris Aall een internationale centrale commissie, de "Central Commission for Neutral Investigation of the Causes of the World War", opgericht, welke bestond uit gedelegeerden van land-comité's in Noorwegen, Zweden, Finland, en later Tsjechoslowakije, Frankrijk, Engeland, Italië, Duitsland, Zwitserland en Oostenrijk.
Doel van deze internationale centrale commissie was: het instellen van een neutraal onderzoek naar de oorzaken van de Eerste Wereldoorlog. Secretaris-generaal van de "Central Commission" was de Nederlander J.J. Bruna.
In september 1921 werd in Nederland, vooral op initiatief van prof. mr S.R. Steinmetz, hoogleraar in de politieke aardrijkskunde en de volkenkunde aan de Gemeente Universiteit te Amsterdam, het "Nederlandsch Comité-Aall" opgericht, welk comité zich op 15 oktober 1921 constitueerde.
Als eerste gedelegeerden naar het Centrale Comité werden aangewezen de directeur van het bureau voor 's-Rijks Geschiedkundige Publicatiën dr N. Japikse en J.B. Manger jr.
In de loop der jaren vormden zich in verschillende landen naast de bestaande landcomité's ook comité's, die òf het beleid van de bestaande landcomité's niet konden goedkeuren, òfwel een ander doel nastreefden. In Duitsland bijvoorbeeld was dit de redactie van het tijdschrift "Die Kriegsschuldfrage", uitgegeven door de "Zentralstelle für Erforschung der Kriegsursachen", en in Zwitserland een comité, opgericht door Fridtjof Nansen, Noors gedelegeerde bij de Volkenbond en winnaar van de Nobel-prijs voor de vrede in 1922.
Op 10 mei 1924 besloot het bestuur van het Nederlandsch Land-Comité onder voorzitterschap van dr Japikse zich af te scheiden van de "Central Commission for Neutral Investigation of the Causes of the World War" op grond van de beschuldiging, dat dr Aall te pro-duits zou zijn geweest en gezien de vreemde manipulaties van de Noorse secretaris Fastings met de verleende Amerikaanse financiële steun.
De statuten van het nu geformeerde "Nederlandsch Comité tot onderzoek van de Oorzaken van den Wereldoorlog", goedgekeurd bij K.B. van 13 oktober 1924 no. 66, vermelden als doelstelling: bevordering van een wetenschappelijke en onpartijdige beoordeling omtrent de oorzaken, die de oorlog in 1914 in het leven riepen en de deelneming daaraan der onderscheiden staten bepaalden, in aansluiting aan verenigingen en instellingen in andere landen.
Het Nederlandsch Comité beëindigde op 12 oktober 1934 haar werkzaamheden, daar het aantal leden, op wier financiële bijdragen het comité steunde, sterk slonk.
Op 12 april 1937 werd door de voorzitter, dr N. Japikse per brief aan de leden het voorstel gedaan, het Nederlandsch Comité op te heffen. Het ministerie van Justitie vermeldde op 22 mei 1937 bij missive no. 1307, van de ontbinding van het comité kennis te hebben genomen.
Bestuur.
Voorzitters, resp. bestuursleden van 1921 tot 1924 waren: lt.-generaal b.d. W.H. van Terwisga, de Algemeen Rijksarchivaris mr R. Fruin, dr N. Japikse, generaal b.d. C.J. Snijders en lt.-generaal R. Dufour, waarnaast als secretaris, resp. penningmeester fungeerden J.B. Manger jr. en J.J. Bruna.
Vanaf de afscheiding in 1924 tot de opheffing in 1937 nam dr N. Japikse het voorzitterschap waar. De oorlogsoorzaken maakten reeds lange tijd onderwerp van zijn studie uit. Omgang met de Duitse gezant stelde hem in staat het standpunt der centrale regeringen beter te begrijpen. Secretaris was vanaf 1924 P.J. van Megchelen, waarnaast J.J. Bruna tot zijn overlijden in maart 1931 als penningmeester functioneerde, opgevolgd in mei van dat jaar door lt.-generaal b.d. R. Dufour.
Secretaris P.J. van Megchelen nam vanaf 1934 tevens het penningmeesterschap waar.
Werkzaamheden.
Het Nederlandsch Comité publiceerde in september 1924 het eerste nummer van haar eigen orgaan: "Mededeelingen van het Nederlandsch Comité tot onderzoek van de Oorzaken van den Wereldoorlog", waarin studies werden gepubliceerd betreffende de allernieuwste geschiedenis, en waarvan tot juni 1928 regelmatig drie maal per jaar een nummer verscheen. In juni 1931 werd wegens ongunstige financiële omstandigheden, na een onregelmatige verschijning, de uitgave gestaakt.
Tussen 1924 en 1937 publiceerde het comité bij binnen- en buitenlandse uitgevers boekwerken, alle beantwoordende aan de doelstelling van het Comité.
Zo werden uitgegeven:
Dr N. Japikse, Europa en Bismarcks vredespolitiek, (Leiden, 1925). Hiervan verscheen te Berlijn in 1927 de Duitse vertaling onder de titel: "Europa und Bismarcks Friedenspolitiek"
Prof dr H. Brugmans, De buitenlandsche politiek van het Britsche rijk van omstreeks 1870 tot 1914, (Leiden, 1926)
Generaal C.J. Snijders en lt.-gen. R. Dufour, De mobilisatiën bij de groote Europeesche mogendheden in 1914 en de invloed van de generale staven op het uitbreken van den wereldoorlog, (Leiden, 1927)
J.S. Bartstra, Twaalf jaren vrije-handspolitiek; de internationale verhoudingen van 1890 tot 1902, (dissertatie Leiden, 1928)
W.J. Jouwersma, De Duitsch-Fransche oorlogscrisis van 1875 en haar voorgeschiedenis, (Leiden, 1928)
J.B. Manger jr., De Triple-Entente; de internationale verhoudingen van 1902 tot 1909, (Utrecht, 1934)
Generaal R. Dufour, Van de Bosnische crisis tot Serajewo; de internationale verhoudingen, van 1909 tot 1914, (Utrecht, 1935)
Dr. N. Japikse, De uitbarsting, (Utrecht, 1936)
Het Nederlandsch Comité organiseerde daarnaast lezingen, zowel voor de leden van het Comité, alsook voor andere gezelschappen, waarbij als sprekers uit binnen- en buitenland optraden: dr Heinrich Hajnal: Die Oesterreich-Ungarische Wirtschaftspolitik gegenüber den Balkanländern in den letzten Dezenniën vor dem Kriege (Den Haag, november 1924); dr N. Japikse: Schijn en wezen van Bismarck's buitenlandsche politiek (Den Haag, april 1925) en: Beschouwingen over de zgn. schuldvraag in het neutrale buitenland (Berlijn en Frankfort a.M., januari 1925); J.B. Manger jr.: Beoordeling van de Balkanpolitiek der groote mogendheden vóór 1914 als factor ten oorlog (Den Haag, mei 1926); lt.-generaal b.d. R. Dufour: Duitschland's steun aan Oostenrijk-Hongarije bij het begin en bij het einde van de Bosnische crisis (Den Haag, mei 1927); generaal b.d. C.J. Snijders: Oorlogsoorzaken (Amsterdam en Den Haag, februari 1928); mr dr L.J.C. van Gorkom: Het ontstaan van den oorlog van 1870 (Den Haag, juni 1928); Th. van Welderen baron Rengers: Heeft de Duitsche regeering in Juli 1914 aangestuurd op een preventieven oorlog met Rusland? (Den Haag, juni 1930) en prof. dr E. Brandenburg: Die Deutsch-Englischen Bundnisverhandlungen um die Jahrhundertwende (Den Haag - in samenwerking met de Nederlandsch-Duitsche Vereeniging - oktober 1931).
Geschiedenis van het archiefbeheer
Het archief werd in 1937 door dr N. Japikse aan het Algemeen Rijksarchief overgedragen.
Schenking (van een niet overheidsarchief)
De verwerving van het archief
Het archief is door schenking verworven.
Inhoud en structuur van het archief
2.19
Ordening van het archief
Daar administratie en bestuur van de beide comité's in elkaar overliepen en hun stukken, vooral de notulen, niet te scheiden zijn, was bij deze inventarisatie afgezien van een volledige splitsing.
In de loop der jaren werd hierbij door de penningmeester, J.J. Bruna, een supplement gevoegd, dat deels betrekking had op zijn werkzaamheden in het Comité-Aall. In 1982 werd hieraan het archief van de voorzitter, dr N. Japikse toegevoegd door de heer J.F. Gosses in Leiden. Beide stukken werden in één supplement opgenomen, waarbij de bestanddelen van het hoofdarchief van het Nederlandsch Comité - dus de laatst binnengekomen stukken - het eerst werden beschreven.
Aanwijzingen voor de gebruiker
Openbaarheidsbeperkingen
Volledig openbaar.
Materiële beperkingen
Aanvraaginstructie
Openbare archiefstukken kunnen online worden aangevraagd en gereserveerd. U kunt dit ook via de terminals in de studiezaal van het Nationaal Archief doen. Om te kunnen reserveren dient u de volgende stappen te volgen:
U maakt een profiel aan op www.gahetna.nl, en logt vervolgens in
Via de archiefinventaris (alleen de beschrijvingen met rode nummers) selecteert u het gewenste archiefstuk door op de knop 'Reserveren' te klikken
In het volgende scherm geeft u aan op welke dag u het archiefstuk wilt inzien
Indien u zich bevindt in de studiezaal en een tafelnummer heeft ontvangen kunt u dit nummer vermelden. Als u geen tafelnummer heeft kunt u tafelnummer 777 laten staan
Vervolgens bevestigt u uw reservering door deze te versturen.
Verwant materiaal
Beschikbaarheid van kopieën
Verwante archieven
Enkele stukken, afkomstig van lt.-gen. R. Dufour bevinden zich in zijn persoonlijke collectie:
toegangsnr. 2.21.183.20, Nationaal Archief
Beschrijving van de series en archiefbestanddelen
- Statuten., A.
  - Statuten en Huishoudelijk Reglement, met concepten, afschriften van het Koninklijk Besluit houdende goedkeuring, en begeleidbrieven., Juni 1923-oktober 1924; 1; 1 omslag
- Notulen., B.
  - Notulen van de algemene ledenvergaderingen., September 1921-juni 1933; 2; 1 deel
  - Notulen van de vergaderingen van het dagelijks bestuur van het Comité-Aall, later genaamd: Nederlandsch Comité tot Onderzoek van de Oorzaken van den Wereldoorlog., 1921-1935; 3-5; 3 delen
    - Oktober 1921-juni 1922, 3; 1 deel
    - Oktober 1922-juli 1923, 4; 1 deel
    - Oktober 1923-december 1935, 5; 1 band
  - Trefwoorden-index op de notulen van de vergaderingen van het dagelijks bestuur en de briefwisseling van de secretaris., Juni 1922-augustus 1930; 6; 1 deel
  - Agenda's, convocaties, presentielijsten, ontwerpen van werkprogramma's en jaarverslagen, met bijlagen., Oktober 1922-april 1934; 7-8; 2 omslagen
    - Oktober 1922-oktober 1926., 7
    - April 1927-april 1934., 8
- Briefwisseling., C.
  - Van het Nederlandsch Landcomité-Aall, 1921-1924., I.
    - "Bericht über die Besprechung vom Februar 1920", verslag van een bespreking van het in Nederland op te richten comité., Z.d.; 9; 3 bladen in 1 omslag
      Waarschijnlijk ingekomen bij prof. mr S.R. Steinmetz.
    - Gestencilde naamlijsten van sympathisanten in Noorwegen, Tsjechoslowakije, Engeland, Frankrijk, Italië, Duitsland, Zweden, Zwitserland en Oostenrijk, ingekomen bij prof. mr S.R. Steinmetz., (c. januari 1921); 10; 1 omslag
    - Protocol van de verkiezing der afgevaardigden van Noorwegen bij de oprichting van de "Central Commission" op 7 juni 1921., 11; 1 omslag
      Doorslag gezonden door dr H.H. Aall.
    - Briefwisseling tussen dr H.H. Aall en het bestuur van het Nederlands Landcomité-Aall vóór en na oprichting., Augustus 1921-1925; 12; 1 omslag
    - Briefwisseling tussen de bestuursleden van het geconstitueerde Nederlandsche Landcomité-Aall., Oktober 1921-november 1922; 13; 1 omslag
    - Verslag van de Nederlandse afgevaardigde naar het "Central Committe for the Neutral Investigation of the Causes of the World War", met begeleidbrief., (c. januari 1922); 14; 10 bladen in 1 omslag
    - Oproepen tot adhesieverklaring aan het plan tot de oprichting van een Nederlandsche Commissie, alsmede tot steunverlening aan het Scandinavisch Comité., Z.d. en 6 september 1922; 15; 7 stukken in 1 omslag
    - Briefwisseling van J.B. Manger vóór de oprichting van het Nederlandsch Landcomité-Aall, en als secretaris van genoemd comité., Juni 1921-februari 1922; 16-18; 3 omslagen
      - Juni-juli 1921., 16
      - Augustus-oktober 1921., 17
      - November 1921-februari 1922., 18
    - Briefwisseling tussen de besturen van de central Commission en van het Nederlandsch Comité-Aall., Januari-juli 1922; 19; 1 omslag
    - Stukken betreffende de heroriëntatie van het Nederlandsche Landcomité-Aall en de oprichting van het Nederlandsch Comité tot Onderzoek van de Oorzaken van den Wereldoorlog., 1923; 20; 1 omslag
  - Van de penningmeester en/of secretaris van het Nederlandsch Comité, 1924-1937., II.
    - algemeen., a.
      - Leden- en contribuantenlijsten ingekomen bij en opgemaakt door de penningmeester en secretaris., 1924-1931; 21; 1 omslag
      - Ingekomen brieven bij de secretaris van het Nederlandsch Comité., oktober 1922-juli 1934; 22-27; 6 omslagen
        - Oktober 1922-december 1923., 22
        - Januari-december 1924., 23
        - Januari-december 1925., 24
        - Januari 1926 - december 1927., 25
        - Januari-november 1928., 26
        - Januari 1929-juli 1934., 27
      - Ingekomen brieven, kranteknipsels, tijdschriften en commentaren in binnen- en buitenlandse tijdschriften betreffende kritiek op de doelstellingen, vergaderingen en publicaties van het Nederlandsch Comité., April 1923-februari 1932; 28; 1 omslag
      - Doorslagen van uitgaande brieven van de secretaris van het Nederlandsch Comité., Juni 1922-oktober 1935; 29-39; 11 omslagen
        - Juni-december 1922., 29
        - Januari-december 1923., 30
        - Januari-mei 1924., 31
        - Mei-december 1924., 32
        - Januari-december 1925., 33
        - Januari-juni 1926., 34
        - Juli-december 1926., 35
        - Januari-december 1927., 36
        - Januari-december 1928., 37
        - Januari-december 1929., 38
        - Januari 1930-oktober 1935., 39
      - Nummer- en datumlijst van de uitgaande brieven van de secretaris van het Nederlandsch Comité., Juni 1922-augustus 1930; 40; 1 deeltje
        Zie ook de trefwoorden-index, inventarisnummer 6.
      - Concept-brief en brieven betreffende de ontbinding van het "Nederlandsch Comité tot Onderzoek van de Oorzaken van den Wereldoorlog"., Oktober 1934-mei 1937; 41; 3 stukken in 1 omslag
    - betreffende het orgaan en de boekwerken., b.
      - Ingekomen brieven betreffende de publicatie van het orgaan van het Nederlandsch Comité: "Mededeelingen van het Nederlandsch Comité tot Onderzoek van de Oorzaken van den Wereldoorlog"., Mei 1923-december 1935; 42-44; 3 omslagen
        - Mei 1923-december 1926., 42
        - Januari 1927-december 1928., 43
        - Januari 1929-december 1935., 44
      - Ingekomen brieven van bestuursleden betreffende artikelen in het orgaan van het comité., September 1924-juni 1930; 45; 1 omslag
      - Concept-bespreking door lt.-generaal R. Dufour van J.M. Baernreither, "Fragmente eines politischen Tagebuches"., (1929); 46; 1 lias in 1 omslag
        Zie Mededeelingen V (1929), p. 6.
      - Doorslagen van roulatie-lijsten van tijdschriftenportefeuilles., Z.d.; 47; 1 omslag
      - Ingekomen brieven van de uitgeversmaatschappijen A.W. Sijthoff te Leiden en Kemink en Zoon te Utrecht., April 1924-november 1935; 48-49; 2 omslagen
        - April 1924-oktober 1932., 48
        - Maart 1933-november 1935., 49
      - Ontwerp-contracten en contracten inzake de door het Nederlandsch Comité te publiceren boekwerken., Oktober 1924-november 1933; 50; 1 omslag
      - Briefwisseling met de bestuursleden van het Nederlandsch Comité betreffende de te publiceren werken., Juni 1922-november 1934; 51-54; 4 omslagen
        - Juni-december 1922., 51
        - Januari 1923-december 1924., 52
        - Maart 1925-december 1928., 53
        - April 1929-november 1934., 54
      - Briefwisseling betreffende de manuscripten van:, 55-62
        - Dr N. Japikse, Europa en Bismarck's vredespolitiek, 1925., 55
        - Prof. dr H. Brugmans, De buitenlandsche politiek van het Britsche rijk van omstreeks 1870 tot 1914, 1926., 56
        - Generaal b.d. C.J. Snijders en lt.-generaal R. Dufour, De mobilisatiën bij de groote Europeesche mogendheden in 1914 en de invloed van de generale staven op net uitbreken van den wereldoorlog, 1927., 57
        - Kolonel J.C. van den Belt, De invloed der militaire geschriften op de openbare mening, 1926., 58
          Niet uitgegeven.
        - J.S. Bartstra, Twaalf jaren vrije-hands-politiek, 1926-1928., 59
        - W.J. Jouwersma, De Duitsch-Fransche oorlogscrisis van 1875 en haar voorgeschiedenis, 1927-1928., 60
        - J.B. Manger jr., De Triple-Entente, 1930-1934., 61
        - Lt.-generaal R. Dufour, Van de Bosnische crisis tot Serajewo,1934., 62; 8 omslagen
- Comptabele stukken., D.
  - Rekeningen, kwitanties, wisselstroken., Juni 1922 april 1934; 63; 1 omslag
  - Overzichten der kosten en opbrengsten van de publicaties van het Nederlandsch Comité., 1925-1930; 64; 1 omslag
  - Giro-, bij- en afschrijvingsbewijzen van de postrekeningen 77509 en 164303, respectievelijk van de secretaris en van de penningmeester van het Nederlandsch Comité tot Onderzoek van de Oorzaken van den Wereldoorlog., 1924-1932; 65; 1 omslag
- Supplementen 1982 en z.j., E.
  - Archief van het Nederlandsch Comité tot Onderzoek van de Oorzaken van den Wereldoorlog., A
    - Stukken, afkomstig van de voorzitter dr N. Japikse, I.
      - Correspondentie van de voorzitter dr N. Japikse., 1921-1929; 66-70; 5 omslagen
        - Januari 1921-juni 1922., 66
        - Juli 1922-december 1923., 67
        - 1924., 68
        - 1925-1926., 69
        - 1927-1929., 70
      - Dossier inzake een onderzoek naar de verhouding tussen Engeland en Duitsland voor de Wereldoorlog (de z.g. "Engelse schuldvraag")., 1921-1928; 71; 1 omslag
      - Nota van Th. van Welderen Rengers, houdende "Eenige nadere beschouwingen in verband met mijn brochure van juni 1930 over de oorlogs-schuldvraag"., 8 april 1933; 72; Gestencild; 1 omslag
      - Exemplaren van het tijdschrift Mededeelingen van het Nederlandsche Comité tot Onderzoek van de Oorzaken van den Wereldoorlog., 1924-1932; 73; 1 omslag
      - Exemplaren van het Bulletin of the Central Commission for Neutral Investigation of the Causes of the World War., 1922-1924; 74
      - Ingekomen brochures en overdrukken van artikelen uit buitenlandse tijdschriften over de internationale verhoudingen vanaf de Luxemburgse Kwestie tot de Eerste Wereldoorlog., 1918-1937; 75; 1 pak
    - In het archief gedeponeerde stukken door dr N. Japikse, II.
      - Ingekomen Duitse artikelen en brochures over de politiek van het Duitse Keizerrijk., 1937-1941; 76; 1 omslag
      - Exemplaar van het illegale Nederlandse tijdschrift "De Ploeg, wil opwekken tot bezinning op onze naoorlogsche taak"., Juli 1944; 77; 1 stuk
      - Dictaten van werkcolleges over de eerste Marokkocrisis, vervaardigd in opdracht van de Amsterdamse hoogleraar F. Gosses., 1959-1960; 78; 1 omslag
    - Archivalia van J.J. Bruna, penningmeester en redacteur van het tijdschrift Mededeelingen van het Nederlandsch Comité tot Onderzoek van de Oorzaken van den Wereldoorlog, III.
      - Financiële jaarverslagen over 1922., 79; 1 omslag
      - Correspondentie over de redactie en administratie van het tijdschrift., 1922-1927; 80; 1 omslag
  - Archief van het Secretariaat van de Central Commission for Neutral Investigation of the Causes of the World War. 1920-1922., B
    - Stukken betreffende de oprichting van de Central Commission en de vorming van het door deze commissie gestimuleerde Nederlandsch Landcomité-Aall., 1920-1922; 81; 1 omslag
    - Correspondentie van het secretariaat., 1922; 82; 1 omslag
    - Stukken betreffende de totstandkoming van het Bulletin of the Central Commission for Neutral Investigation of the Causes of the World War., 1922; 83; 1 omslag
    - Ingekomen brief van Gustavus Werner uit Washington, U.S.A., begeleidende enige overdrukken en brochures van zijn artikelen over de biologische oorzaken van de Wereldoorlog., 1922; 84; 1 omslag
    - Stukken betreffende de vierde conferentie van de Central Commission., 1922-1923; 85; 1 omslag
    - Agenda van de correspondentie van het Bureau Exécutif de la Commission d'Experts., 1923-1925; 86; 1 deel
    - Ingekomen manuscript van Francesco Nitti, getiteld "La Tragedia d'Europa, que fara l'America", met correspondentie over de publicatie., 1924; 87; 1 omslag
    - Correspondentie naar aanleiding van de afscheiding van het Nederlandsch Landcomité-Aall., 1924; 88; 1 omslag
  - Persoonlijke papieren van J.J. Bruna (1876-1931) over de jaren 1910-1926, C
    - Doorslagen van jaarbalansen van het weekblad "De Amsterdammer"., 1910-1913; 89; 4 stukken
    - Briefwisseling met P.W.A. Cort van der Linden, 16 december 1926; W. Hulstijn, 2 januari 1923; J.J. Maats, 27 maart 1923; H. van Malsen, 17 februari 1923; J.M. Outhoorn, 15 januari 1923; de directie van het Rijkstelegraafkantoor, 7 juli 1917, en n.n.., z.j. 1917-1926; 90; 7 stukken
    - Ingekomen kranten-, tijdschriftartikelen en brochures over de oorzaken en gevolgen van de Wereldoorlog en de internationale politieke verhoudingen., 1917-1927; 91; 1 omslag
    - Ingekomen missive van de Tsjechische legatie in Den Haag, begeleidende een nota over de landhervormingen in Tsjechoslowakije., 20 januari 1923; 92; 2 stukken
    - Krantenknipsels over de afdoening van de door het verdrag van Versailles bedongen herstelbetalingen door Duitsland., 9 oktober-10 november 1923; 93; 1 omslag
    - Ingekomen brief van dr Traugott Geering, ter begeleiding van een protestnota tegen de Franse bezetting van het Rijnland in Duitsland, met een manuscript van Geering, getiteld "Der Warenaustausch zwischen Holland und der Schweiz vor und seit den Kriege"., 1923 en z.j.; 94; 1 omslag
    - Stukken betreffende zijn optreden als leider van de afdeling Publiciteit van het Herstel-Europa-Comité., 1926; 95; 1 omslag
    - Manuscript van een monografie, houdende een uiteenzetting over de nadelen van het verdrag van Versailles van 10 juni 1920., Z.j.; 96; 1 omslag
    - Herdenkingsoverdrukken van het eerste nummer van het Overijsselsch Weekblad tot Nut van het Algemeen en van het honderdste nummer van de Provinciale Overijsselsche en Zwolsche Courant, 1790, 1890., Z.j.; 97; 2 stukken